臺灣高等法院民事判決　　九十一年度重上字第二六八號
　　上　訴　人　富邦產物保險股份有限公司
　　法定代理人　石燦明
　　被　上訴人　啟德機械起重工程有限公司
　　法定代理人　胡鵬飛
右當事人間損害賠償事件，上訴人對於中華民國九十一年五月六日臺灣新竹地方法院
九十年度重訴字第一三三號第一審判決提起上訴，本院判決如左：
    主      文
原判決廢棄，發回臺灣新竹地方法院。
    事      實
甲、上訴人方面：
一、聲明：
  (一)原判決廢棄。
  (二)被上訴人應給付上訴人新臺幣（下同）二千二百七十三萬八千五百七十五元，及
    自起訴狀繕本送達翌日起至清償日止，按年息百分之五計算之利息。
  (三)願供擔保請准宣告假執行。
二、陳述：除與原判決記載相同，茲引用之外，補稱：
  (一)上訴人所受損害屬本件貨物運輸保險契約（下稱系爭保險契約）理賠範圍，且系
    爭保險契約所載保險期間係「從供應商所在處所、港口＼機場、及＼或通達臺灣
    任何港口＼機場之地點，至被保險人在臺灣之倉庫＼工地＼指定倉庫等地點」，
    足見目的地為訴外人即貨主瀚宇彩晶股份有限公司（下稱瀚宇彩晶公司）之倉庫
    ，且須於交付貨物後，保險期間始終止，系爭保險契約所投保之貨物ＬＣＤ製造
    設備乙套（下稱系爭貨物）於交付前卸櫃時因被上訴人所屬人員過失而生損害，
    屬系爭保險契約期間內所生事故，被上訴人應負損害賠償責任。
　(二)瀚宇彩晶公司另向被上訴人投保安裝工程綜合保險契約，明定上訴人之保險責任
　　自保險標的在保險期間內起始之日或開工或工程材料，經卸置於施工處所開始至
　　保險單載明之保險期間屆滿時終止，可知承保範圍係從系爭貨物卸置於施工處所
　　開始，而被上訴人抗辯其貨櫃僅拖車頭運抵瀚宇彩晶公司廠區，未經卸置於施工
　　處所即發生貨損，足認其損害非安裝工程綜合保險契約承保之範圍。證人葉銘雄
　　雖證稱系爭貨物開始卸載即屬安裝工程綜合險之承保範圍，亦不可採。退步言，
　　縱認上訴人無依保險法第五十三條請求被上訴人賠償之權利，上訴人於民國九十
　　年七月十一日以存證信函向被上訴人為讓與通知，於同年月十二日送達被上訴人
　　，可依民法債權讓與規定主張權利。證人即瀚宇彩晶公司法務經理蔡慶華、倉庫
　　人員謝武忠、保險承辦人薛麗玉均證述該公司未同意「責任限制約款」，自無由
　　免除被上訴人賠償責任；縱令本件貨損屬安裝工程綜合保險契約範圍，被上訴人
　　並未據為主張權利，亦不影響上訴人之請求。
三、證據：援用原審所提證據。
乙、被上訴人方面：
一、聲明：上訴駁回。
二、陳述：除與原判決記載相同，茲引用之外，補稱：
  (一)安裝工程綜合保險契約之保險期間自八十八年八月五日中午十二時起至八十九年
    十二月三十日中午十二時止，且所定工作內容係自卸載貨物開始，於開工時即將
    系爭貨物自貨櫃卸載時，即屬該保險契約開始之保險期間，而本件事故發生於八
    十九年七月二十五日，上開貨物以貨櫃運送方式將整個貨櫃置放於貨主即瀚宇彩
    晶公司位於桃園縣楊梅廠區之施工處所時，即屬安裝工程綜合保險契約所稱之「
    經卸置於施工處所」，足認本件貨損事故屬安裝工程綜合保險契約之範圍，被上
    訴人為共同保險人，上訴人無由援用保險法或民法債權讓與規定向被上訴人求償
    。
  (二)上開貨物如尚未交付瀚宇彩晶公司，該公司應無法指揮被上訴人進行貨物卸載，
    足證貨損於上訴人交付系爭貨物後始發生，又被上訴人得以對抗貨主瀚宇彩晶公
    司之抗辯事由對抗上訴人，無須對上訴人負擔賠償責任。
三、證據：援用原審所提證據。
    理      由
一、上訴人主張：訴外人即貨主瀚宇彩晶公司於八十九年七月間自日本進口系爭貨物
    共分裝十八個貨櫃，與伊訂立系爭保險契約，系爭貨物運抵基隆港後，委由被上
    訴人負責平板櫃卸車之工程，被上訴人所屬駕駛堆高機人員於同年月二十五日下
    午一時五十分許，在瀚宇彩晶公司位於桃園縣楊梅倉庫廠區，欲將系爭貨物中之
    一箱從貨櫃卸至地面時，疏未注意掀開系爭貨物外之防水雨布察看貨物重心標記
    所在，致系爭貨物部分摔落毀損，經開箱查驗，發現貨箱內之貨物嚴重受損，修
    復顯有困難，且無殘值，致瀚宇彩晶公司受有新臺幣（下同）二千二百七十三萬
    八千五百七十五元損害，伊已理賠該公司，被上訴人對該公司應負運送人及侵權
    行為損害賠償責任，該公司並將對於被上訴人之賠償請求權讓與伊等情，爰依保
    險法第五十三條及債權讓與規定，求為判命被上訴人如數給付，併加計自起訴狀
    繕本送達翌日起至清償日止，按年息百分之五計算利息之判決（原審就上訴人為
    後述訴之變更之主張，以其變更不合法裁定駁回上訴人之訴部分，業經本院裁定
    廢棄發回）。
二、被上訴人則以：伊公司所屬人員於操作堆高機卸貨時並無過失，且與瀚宇彩晶公
    司簽訂搬運合約時，已約定於施工期間貨物損害之保險由該公司負責，不得向伊
    求償，瀚宇彩晶公司於向上訴人投保之安裝工程綜合保險契約併列伊為被保險人
    ，而系爭貨物損害發生於安裝工程保險階段，非系爭保險契約之海上運輸保險階
    段，上訴人應依安裝工程綜合保險契約理賠，於理賠後，因伊為被保險人，且已
    與瀚宇彩晶公司約定伊不須就貨損負責，上訴人不得依保險法代位權或債權讓與
    規定向伊求償。況且，伊就系爭貨物之卸載安裝工程，屬瀚宇彩晶公司之受雇人
    ，依保險法第五十三條第二項規定，上訴人亦不得對伊行使保險代位權。又瀚宇
    彩晶公司於委託伊卸貨時，未向伊報明系爭貨物屬貴重物品及其價值，伊依民法
    第六百三十九條第一項規定，亦不須對貨損負責，伊得以對抗瀚宇彩晶公司之抗
    辯事由對抗上訴人，上訴人亦不得向伊求償。退步言，縱認伊須就系爭貨物受損
    負責，惟因伊與瀚宇彩晶公司間約定二百萬元最高理賠限額，伊僅在該數額內負
    賠償責任。又縱認伊人員於卸貨時有過失，惟瀚宇彩晶公司未提供貨物之正確包
    裝及特性資料予伊，於現場亦未指示得拆下防水雨布，預促伊人員注意防止損害
    發生，對損害之發生與有過失，上訴人應承擔瀚宇彩晶公司與有過失責任，伊得
    主張減輕或免除賠償責任等語，資為抗辯。
三、按第一審之訴訟程序有重大之瑕疵者，第二審法院得廢棄原判決，而將該事件發
    回原法院，民事訴訟法第四百五十一條第一項定有明文。所謂訴訟程序有重大瑕
    疵者，係指第一審違背訴訟程序之規定，其違背與判決內容有因果關係，或因訴
    訟程序違背規定，不適於為第二審辯論及判決之基礎者而言（最高法院四十八年
    臺上字第一二七號判例意旨參照）。次按原告將原訴變更時，如其訴之變更為合
    法，而原訴可認為已因撤回而終結，法院應專就新訴裁判（最高法院六十五年臺
    上字第二一八三號判例意旨參照）。準此，原告於原審所為訴之變更倘屬合法，
    原審以該訴之變更不合法而裁定駁回，而未就變更後之新訴為裁判，嗣後訴之變
    更經上級審認係合法而廢棄原裁定確定，原審自因該裁定廢棄發回而須就變更後
　　之新訴為裁判，原訴即於原審就新訴為裁判時視為撤回，則原審就原訴為判決，
　　未就變更後之新訴為判決，自屬訴訟程序之違背，其違背與原審判決內容有因果
　　關係，且影響之攻擊、防禦方法，不適於為第二審辯論及判決之基礎，依前揭說
　　明，第二審法院應以第一審之訴訟程序有重大之瑕疵，廢棄原判決，而將該事件
　　發回原法院為適當處理，由原法院就變更後之新訴為裁判。
四、查上訴人起訴主張：訴外人瀚宇彩晶公司於八十九年七月間以貨櫃運送方式，自
    日本進口系爭貨物，與伊訂立系爭保險契約，並委由被上訴人負責平板櫃卸車工
    程，同年月二十五日因被上訴人員工疏失致系爭貨品部分掉落毀損，瀚宇彩晶公
    司因而受有二千二百七十三萬八千五百七十五元之損害，伊於事故後，依保險契
    約如數理賠瀚宇彩晶公司，並受讓該公司就系爭貨物受損所得主張之損害賠償請
    求權，依保險法第五十三條及民法債權讓與規定，求為判命被上訴人如數給付及
    自起訴狀繕本送達翌日起至清償日止，按年息百分之五計算之利息等語，嗣經被
    上訴人抗辯上訴人僅賠償瀚宇彩晶公司上開貨損金額之十分之四即九百零九萬五
    千四百三十元後，上訴人乃改為主張伊與泰安產物保險股份有限公司（下稱泰安
    公司）、中央產物保險股份有限公司（下稱中央公司）、新光產物保險股份有限
    公司（下稱新光公司）、東泰產物保險股份有限公司（下稱東泰公司），與瀚宇
    彩晶公司就系爭貨物所訂立之系爭保險契約，屬共同保險關係，前開另四家保險
    公司亦對被上訴人得主張保險代位及債權讓與之權利，且該四家保險公司已共同
    選定伊為被選定人代為提起本件訴訟，乃就前揭訴之聲明更易為：(一)被上訴人應
    給付其九百零九萬五千四百三十元及自起訴狀繕本送達翌日起至清償日止，按年
    息百分之五計算之利息；(二)被上訴人應依序給付泰安公司、中央公司、新光公司
    、東泰公司各四百五十四萬七千七百十五元、三百八十六萬五千五百五十八元、
    三百四十一萬零七百八十六元、一百八十一萬九千零八十六元及各自起訴狀繕本
    送達翌日起至清償日止，按年息百分之五計算之利息，並均由其受領等語。查上
    訴人上開變更後之聲明所主張之原因事實，與起訴主張之原因事實，均係本於系
    爭保險契約主張保險法第五十三條之代位權及民法債權讓與之規定，請求相對人
    給付，所為變更之訴與原訴之主要爭點均係基於系爭海上運輸保險契約而有其共
    同性，各請求利益之主張在社會生活上可認為具有關連性，而其原請求提出之事
    故證明書、公證報告、賠償收據、估價單、照片、譯文、海上運輸保險契約、檢
    驗報告等訴訟及證據資料，於審理繼續進行在相當程度範圍內具有一體性，得期
    待於追加後請求之審理予以利用，其先後之請求在同一程序得利用上開訴訟及證
    據資料加以解決，可避免重複審理，而達統一解決紛爭之目的，其請求之基礎原
    因事實即屬相同，所為訴之變更，符合民事訴訟法第二百五十五條第一項第二款
    規定，本應予以准許。原審以上訴人此部分訴之聲明之追加及變更，所主張之原
    因事實與起訴時主張之原因事實，二者之基礎原因事實不同，且於上訴人為訴之
    變更及追加後，會影響到被上訴人是否尚須就其與另四家保險公司間，作不同於
    其與上訴人間之抗辯事由之主張等問題，顯會影響到被上訴人之防禦及訴訟之終
    結，且被上訴人復表示不予同意，乃裁定駁回上訴人其後訴之變更，顯有未洽，
    業經本院另以裁定廢棄確定，並發回原審法院為適當處理，有本院九十一年度抗
    字第二五七○號裁定及該事件卷在卷可稽。揆諸前揭說明，原審就原訴為判決，
    其訴訟程序即有重大之瑕疵，且不適於為第二審辯論及判決之基礎，自有將本事
    件發回原審法院更為裁判之必要。上訴意旨雖未指摘及此，惟原判決既有前述重
    大瑕疵，上訴人求予廢棄，為有理由，應由本院廢棄原判決，發回原審法院為適
    當處理。
五、據上論結，本件上訴為有理由、依民事訴訟法第四百五十一條第一項，判決如主
　　文。
中　　　華　　　民　　　國　　九十一　　年　　　九　　　月　　　三　　　日
                              民事第五庭
   　　　　                       審判長法  官　黃  熙  嫣
       　　　　　                       法  官　鄭  傑  夫
     　　　　　　                       法  官　黃  雅  惠
右正本係照原本作成。
如不服本判決，應於收受送達後二十日內向本院提出上訴書狀，其未表明上訴理由者
，應於提出上訴後二十日內向本院補提理由書狀（均須按他造當事人之人數附繕本）
上訴時應提出委任律師或具有律師資格之人之委任狀；委任有律師資格者，另應附具
律師及格證書及釋明委任人與受任人有民事訴訟法第四百六十六條之一第一項但書或
第二項（詳附註）所定關係之釋明文書影本。
中　　　華　　　民　　　國　　九十一　　年　　　九　　　月　　　九　　　日
　　　　　　　　　　　　　　　　　　　　書記官　徐　淑　琴
附註：
民事訴訟法第四百六十六條之一（第一項、第二項）：
對於第二審判決上訴，上訴人應委任律師為訴訟代理人。但上訴人或其法定代理人具
有律師資格者，不在此限。
上訴人之配偶、三親等內之血親、二親等內之姻親，或上訴人為法人、中央或地方機
關時，其所屬專任人員具有律師資格並經法院認為適當者，亦得為第三審訴訟代理人
。
